【裁判字號】    94,易,720
【裁判日期】    950712
【裁判案由】    侵占
【裁判全文】
臺灣士林地方法院刑事判決               94年度易字第720號
公  訴  人  臺灣臺北地方法院檢察署檢察官
被      告  乙○○
上列被告因侵占案件，經檢察官提起公訴（93年度偵字第8670號
），經臺灣臺北地方法院受理後（94年度易字第883 號）認無管
轄權移送前來，本院判決如下：
    主  文
乙○○無罪。
    理  由
一、公訴意旨略以：被告乙○○自民國88年初起至92年3 月31日
    止在建富汽車股份有限公司（下稱建富汽車公司）擔任營業
    課長，並與臺灣產物保險股份有限公司（下稱臺灣產物保險
    ）約定，代臺灣產物保險招攬汽車保險業務，臺灣產物保險
    則應允給予被告所收保費20％之佣金，詎被告竟自90年6 月
    8 日起至91年8 月20日止，連續意圖為自己不法所有，將所
    收取之保險費侵吞入己，共侵占82筆應交與臺灣產物保險之
    保險費，合計新台幣（下同）527,846 元，因認被告涉犯刑
    法第56條、第335 條第1 項（起訴書漏載第1 項）之連續侵
    占罪嫌。
二、訊據被告乙○○堅詞否認有前揭侵占犯行，辯稱：本件是伊
    私底下與甲○○約定承保，當初並未約定不能動用客戶所繳
    交之保費，伊並沒有侵占，而是與甲○○間帳務搞不清楚等
    語。
三、本院查：
  (一)被告乙○○於90年6 月8 日起至91年8 月20日擔任建富汽車
    公司之業務課長期間，曾與任職臺灣產物保險之甲○○在未
    向臺灣產物保險報備之情形下私下合作，雙方約定由被告向
    建富汽車公司客戶招攬第二年續保之汽車保險案件，若有客
    戶續保，即由甲○○將核保之保單送予被告，再由被告將保
    單交予續保客戶。至於保險費，則由被告自行向續保客戶收
    取，再由甲○○於相當之期間後，依據出單資料結算保費總
    額，經扣除佣金後直接與被告結算收取。而於甲○○向被告
    收取之前，被告會先行動用所收之保費等情，業據被告於警
    詢時自承：伊88年初起任職於建富汽車公司，92年3 月31日
    離職，在任職期間曾幫臺灣產物保險招攬保險，抽取20% 之
    佣金，但並未與之簽訂契約等語（見臺灣臺北地方法院檢察
    署93年度偵字第8670號卷【以下簡稱偵卷】第15頁反面），
    另於偵訊時供稱：保費…收好後約1 、2 個月結算1 次交給
    甲○○等語（見偵卷第90頁），並於本院審理時供稱：收到
    保費後，甲○○來收取之前，伊會先動用等語（見本院卷第
    57頁）。並經證人甲○○於本院審理時具結證稱：91年間伊
    是臺灣產物保險之業務，臺灣產物保險與建富汽車公司有合
    約關係，如果有新車會通知臺灣產物保險出單。因為建富汽
    車公司第二年續保案件屬於間接業務，可以不經過公司，由
    業務代表即被告與臺灣產物保險公司接洽，經核保後將保單
    送給被告，被告再與續保客戶接洽收取保費，並依慣例1 個
    月對帳1 次。伊送單給被告時會作紀錄，是依據紀錄與被告
    確認，扣除20% 佣金（強制汽車責任保險則為100 元）結算
    出金額，向被告收取同額之支票或現金。至於被告是否向續
    保客戶收取保費，是屬於被告與續保客戶間之關係，與伊無
    關。伊與被告間之合作關係，並未向臺灣產物保險公司報備
    ，臺灣產物公司也不管伊與那一個業務代表合作等語屬實（
    見本院卷第42至52頁），另有支票及退票理由單影本（見偵
    卷第48至49頁）附卷可佐，堪認定為真實。
  (二)按侵占罪之成立，以擅自處分自己持有之他人所有物，或變
    易持有之意為所有之意，而逕為所有人之行為，為其構成要
    件，雖行為之外形各有不同，要必具有不法所有之意思，方
    與本罪構成之要件相符（最高法院19年上字第1052號判例參
    照）。而所謂擅自處分或變易持有為所有，係指未經委以持
    有之人同意而言，故若持有人處分或變易持有為所有，係依
    據慣例或與委以持有人之約定，則因雙方之法律關係，已另
    具有消費寄託之性質，難認持有人係「擅自」易持有為所有
    或處分。易言之，持有人具有受寄人之身分，僅須於寄託關
    係消滅後，或約定之履約期日屆至時，返還同品質同數量之
    金錢即可，如有到期不能如數清償之情事，亦因其處分或變
    易持有為所有時，不具不法所有之意思，而與侵占罪之要件
    不合，應係民事上違背履行契約問題。
  (三)本件被告於90年6 月8 日起至91年8 月20日任職於建富汽車
    公司期間，與證人甲○○就招攬保險之事私下合作，甲○○
    並未向臺灣產物公司報備合作事宜。此私下合作關係既未經
    臺灣產物保險參與，僅由被告與甲○○間私下約定，則被告
    因此約定而向續保客戶收取保險費，應係代甲○○向續保客
    戶收取，而非代臺灣產物保險向續保客戶收取，臺灣產物保
    險更無應允給予被告20% 佣金之情事。起訴書誤以被告與臺
    灣產物保險約定，代臺灣產物保險招攬汽車保險業務，臺灣
    產物公司應允給予被告所收保費20％之佣金，應與事實有間
    ，難認為真。且被告受甲○○之委託，向續保客戶收取保險
    費，均係持臺灣產物保險核保之保單向客戶收取，已如前述
    。衡情續保客戶於繳交保險費同時取得經核保生效之保單，
    其繳交保險費應無將保險費委由被告保管，再由被告轉交予
    臺灣產物保險之意思。此外，復查無積極證據足以證明被告
    係為續保客戶持有保險費。是被告依據其與甲○○約定，向
    續保客戶收取而持有保險費，應係由甲○○委以持有，而非
    為臺灣產物保險或續保客戶委以被告持有，先予敘明。
  (四)再依前揭被告與甲○○之約定，續保客戶之保險費係由被告
    自行向客戶收取，依慣例在經過相當期間後，由甲○○與被
    告結算確認，再由甲○○向被告收取同額之現金或支票。就
    此保險費，甲○○並不要求被告將續保客戶原繳交之保險費
    原物繳回。依此慣例及雙方之約定，被告應僅須於結算時，
    給付同品質數量之金錢或支票予甲○○即可。由此可知，被
    告應已得甲○○之默許，先行動用處分所收取之保險費。雙
    方就保險費部分之法律關係，已另具有消費寄託之性質。依
    照前開說明，被告雖將其收取並持有之保險費先行加以處分
    動用，但已非擅自動用，難認其於動用時具有不法所有意圖
    。
  (五)至被告持保險公司已核保之保險單，向續保客戶收取保險費
    ，所收取之保險費，如被告為臺灣產物保險之保險業務員，
    而代表臺灣產物保險收取，該保險費固屬臺灣產物保險並無
    疑義。惟被告既非臺灣產物保險之員工，保險費又係可替代
    物，委以代收之甲○○尚非不可能先行向臺灣產物保險墊繳
    保險費，再取得核保保單或已另與臺灣產物保險達成先行動
    用協議，再將可收取之保險費，與被告為前開合作約定，凡
    此甲○○與保險公司可能之協議與處理方式，衡情未經甲○
    ○告知，均非被告所得以知悉，甲○○既已默許被告動用所
    收取之保險費，被告自可信賴甲○○已與臺灣產物保險公司
    就其先行動用達成協議或已為適當之處理。是被告所收取之
    保險費究竟所有權歸屬於臺灣產物保險或甲○○？應不影響
    於被告未具不法所有意圖之認定。
四、綜上所述，被告將甲○○委以持有之保險費加以動用，係得
    甲○○之默許，並非擅自處分或變易持有為所有，其動用行
    為與刑法第335 條所定之侵占構成要件不符，本院自應依法
    為被告無罪之諭知。至被告與甲○○及臺灣產物保險間之民
    事糾葛，亦業由被告於本院言詞辯論終結後之95年7 月5 日
    給付臺灣產物保險現金30萬元而達成和解，此有和解書影本
    1 份附卷可查，附此敘明。
據上論斷，應依刑事訴訟法第301 條第1 項，判決如主文。
本案經檢察官黃德松到庭執行職務。
中    華    民    國    95    年    7     月    12    日
                  刑事第三庭審判長法  官  洪英花
                                  法  官  汪梅芬
                                  法  官  周群翔
以上正本證明與原本無異。
如不服本判決，應於判決送達後10日內，向本院提出上訴狀。
                                  書記官  劉育君
中    華    民    國    95    年    7     月    12    日


司法院資訊處製作；財團法人民間司法改革基金會備份。
